臺灣高等法院刑事判決　　　　　　　 99年度交上訴字第109號
上　訴　人　臺灣板橋地方法院檢察署檢察官
被　　　告　張威鉶
選任辯護人　葉鞠萱律師
上列上訴人因被告過失致死案件，不服臺灣板橋地方法院97年度
交訴字第60號，民國99年6月14日第一審判決（起訴案號：臺灣
板橋地方法院檢察署97年度偵字第10122號），提起上訴，本院
判決如下：
    主  文
上訴駁回。
    理  由
一、本件公訴意旨略以：被告張威鉶為貨車司機，係從事駕駛業
    務之人，於民國96年5月31日晚間11時許，駕駛車牌號碼HO-
    0932號自用小貨車，沿臺北縣三重市（現改制為新北市三重
    區）中山橋內側車道往新莊方向行駛，行經中山橋第6號燈
    桿附近時，應注意變換車道時，應讓直行車先行，並保持安
    全距離，隨時採取必要之安全措施，依當時客觀情況，亦無
    不能注意之情事，竟疏於注意，貿然向右變換至外側車道；
    適被害人游遇賢駕駛車牌號碼6838-GG號租賃小客車，同向
    行駛於該路段外側車道，見狀已閃煞不及，被害人之小客車
    左前車頭撞及被告小貨車之右後車身而發生車禍，被害人因
    而受有傷害，經緊急送往國立台灣大學醫學院附設醫院（下
    稱台大醫院）急救後，仍於96年6月1日中午12時5分許，被
    害人仍因頭、胸部外傷導致中樞神經衰竭不治死亡，因認被
    告涉犯刑法第276條第2項之業務過失致人於死罪嫌。本件公
    訴人認被告涉犯刑法第276條第2項之業務過失致人於死罪嫌
    ，係以證人即事發當時駕車同向行駛於被告及被害人車輛後
    方之另一小客車駕駛人陳致同（為被害人妹婿）於警詢及偵
    查中檢察官訊問時之證述、證人即當時在被害人車內之乘客
    唐若萍（為被害人之配偶）於偵查中檢察官訊問時之證述、
    卷附道路交通事故現場圖3紙、道路交通事故調查報告表(一
    )、(二)、現場及車損照片數幀、臺北縣政府警察局三重分
    局（下稱三重分局）現場勘察報告、被害人之相驗照片、臺
    灣板橋地方法院檢察署（下稱板橋地檢署）相驗屍體證明書
    、檢驗報告書等，為其主要論據
二、按犯罪事實應依證據認定之，無證據不得認定犯罪事實；不
    能證明被告犯罪者，應諭知無罪之判決，刑事訴訟法第154
    條第2項、第301條第1項分別定有明文。又認定不利於被告
    之事實，須依積極證據，苟積極證據不足為不利於被告事實
    之認定時，即應為有利於被告之認定，更不必有何有利之證
    據；再犯罪事實之認定，應憑真實之證據，倘證據是否真實
    尚欠明確，自難以擬制推測之方式，為其判斷之基礎；刑事
    訴訟上證明之資料，無論為直接或間接證據，均須達於通常
    一般之人均不致有所懷疑，而得確信其為真實之程度，始得
    據為有罪之認定，若其關於被告是否犯罪之證明未能達此程
    度，而有合理懷疑之存在，致使無從形成有罪之確信，根據
    「罪證有疑，利於被告」之證據法則，即不得遽為不利被告
    之認定，最高法院30年上字第816號、53年台上字第656號、
    76年台上字第4986號分別著有判例可資參照。又所謂信賴原
    則，指行為人在社會生活中，於從事某種具有危險性之特定
    行為時，如無特別情事，在可信賴被害者或其他第三人亦會
    相互配合，謹慎採取適當行動，以避免發生危險之適當場合
    ，倘因被害者或其他第三人之不適當行動，而發生事故造成
    損害之結果時，該行為人不負過失責任。依此一原則，汽車
    駕駛人應可信賴參與交通行為之對方，亦將同時為必要之注
    意，相互為遵守交通秩序之適當行為，而無考慮對方將會有
    違反交通規則之不當行為之義務。故汽車駕駛人如已遵守交
    通規則且為必要注意，縱有死傷結果發生，其行為仍難認有
    過失可言。（最高法院88年度台上字第1852號判決要旨）
三、訊據被告張威鉶固不否認於上開時、地，駕駛車牌號碼HO-0
    932號自用小貨車與被害人游遇賢所駕駛之車牌號碼6838-GG
    號租賃小客車發生碰撞，被害人並因本件車禍事故而死亡等
    事實，惟否認有何業務過失致人於死之犯行；辯稱：伊當時
    自外側車道向左變換至內側車道，並非由內側車道向右變換
    至外側車道，變換車道時伊有注意小貨車的左後視鏡，與後
    車距離約有100公尺，伊變換車道後，聽到車後方有煞車聲
    ，被害人的車輛就直接撞上伊的小貨車右後車身，本件車禍
    事故係因被害人的車速過快而追撞伊的車輛，並非伊駕車有
    何疏失造成等語。經查：
  (一)被告於上開時、地，駕駛車牌號碼HO-0932號自用小貨車，
    與被害人所駕駛之車牌號碼6838-GG號租賃小客車發生碰撞
    ，被害人因本件車禍事故而死亡等事實，業據被告迭於偵審
    中均自承在卷，並有道路交通事故現場圖3紙、道路交通事
    故調查報告表(一)、(二)、現場及車損照片數幀、三重分局現場
    勘察報告（含採證照片）1份等在卷可稽；又被害人確因本
    件車禍事故，受有臉部嚴重創傷及複雜性骨折合併大量出血
    、兩側血胸及肺挫傷、缺血性及缺氧性腦病變等傷害，經緊
    急送往台大醫院急救後，仍於96年6月1日中午12時5分許，
    因車禍造成頭、胸部外傷，導致中樞神經衰竭不治死亡等事
    實，亦有台大醫院診斷證明書1紙在卷可按，並經板橋地檢
    署檢察官督同檢驗員相驗屬實，製有勘驗筆錄、相驗屍體證
    明書、檢驗報告書各1份在卷可按，堪信為真。
  (二)雖被告辯稱：伊當時係自外側車道向左變換至內側車道，並
    非由內側車道向右變換至外側車道云云，而被告之警詢筆錄
    亦記載：被告當時行駛於外側車道，肇事時是由外側車道變
    換車道至內側車道等情（見相驗卷(一)第6頁）；然據本院勘
    驗被告於警詢錄音結果，被告於警詢中供稱：「時間是5月3
    1日10點50分左右，在三重往新莊。（行駛什麼路？）中山
    橋（快車道是不是？）快車道，是。（快車道有內外，內還
    外？）左…內車道。（等一下ㄡ，慢慢講（台語））我是行
    駛在…內側車道，就是駕駛座就是…（靠內側安全島過來那
    邊嗎？）恩，對。」（見本院卷第48頁）等語明確，且據證
    人即當時製作筆錄之警員汪建宏到庭證稱：「（當時被告是
    否說他行駛在內側車道？）是的……」（見本院卷第48頁反
    面），且經證人即當時製作筆錄之警員李文萌到庭證稱：「
    （被告原來是說在內側車道，為何筆錄記載外側車道？）被
    告有說他有切換車道。我當時是問被告在撞擊的時候有無變
    換車道，我只是要把當時的情形釐清出來」（見本院卷第48
    頁反面），足見筆錄記載有誤係因警員將被告所述碰撞前及
    碰撞當時被告變換車道情形混淆所致，應當以勘驗錄音筆錄
    為準，而就本院勘驗警詢錄音中被告初始所述之情形，核與
    證人陳致同於警詢、偵查中、原審及本院審理時均證稱略以
    ：當天晚上伊與被害人一起去唱歌，結束後伊與被害人一起
    開車回家，伊當時係行駛在中山橋之內側車道，被害人在伊
    右前方之外側車道（見相驗卷(一)第13至第14頁、第55頁反面
    至第56頁，原審卷第127頁反面、本院卷第50頁正、反面）
    等語，及事故發生時坐於被害人所駕小客車內之唐若萍（即
    被害人之妻）證稱：「（發生車禍撞擊的當時，妳坐的車子
    是行駛在何車道，內側還是外側？）外側。（這部分妳為何
    又知道？）因為我坐在右後座，抱著小朋友，看不到前方，
    我就看右邊的窗外，窗外是機車。」（見原審卷第129頁反
    面），證人即車禍發生後至現場處理之警員嘉汶於本院證稱
    ：「（在事故發生地點的前方《提示現場照片》，有無機車
    道？）在事故發生地點前有機車道，大約距離在200公尺，
    機車道是從三重的中華路那邊上來的。（確實有機車道嗎？
    ）有機車道，車禍發生地點前200公尺有三個汽車道，另外
    再加一個機車道。（《提示照片》快到事故發生地點時，車
    道是否剩下三個？）是的，外側下橋的車道是機車與汽車共
    用。」等情相符，況依現場及車損照片及現場勘察報告（含
    採證照片）所示，被告之車尾右端受損變形並殘留些許游遇
    賢小客車的玻璃碎片、後保險桿斷裂、右後輪爆胎、車頭及
    前保險桿受損、左車門變形、右後照鏡損壞，而被害人車前
    擋風玻璃全破，左前車頭嚴重受損，引擎蓋上有一道裂痕，
    研判為被害人碰撞被告車尾右端所致，其他車損尚有車尾右
    端有磨損痕跡、後保險桿損壞左前車門掉落、左後車門變形
    、儀錶板上時速表指針停在180kph處，綜上，可研判係被害
    人駕駛之小客車左前車頭撞及被告所駕駛小貨車之右後車身
    ，益徵被告當時確係沿三重市中山橋內側車道，事故發生時
    欲向右變換至外側車道等情無誤，被告前揭所辯，應非可採
    ，又逢甲大學車輛行車事故鑑定研究中心（下稱逢甲大學行
    車事故鑑定中心）雖初步研判兩車行進車道，被告為自外側
    車道變換至內車車道時，遭行駛於內側車道之被害人追撞，
    兩車碰撞後被告續往內側車道前進並擦撞中央分隔島等情，
    惟此為逢甲大學行車事故鑑定中心以煞車痕、刮地痕等稽證
    所為之學理推論，顯不能據此認定推翻車禍發生時確為被告
    係自內側車道變換至外車車道時，遭行駛於外側車道之被害
    人追撞之事實。
  (三)觀諸上開卷附道路交通事故現場圖、現場及車損照片、現場
    勘察報告（含採證照片）所示，被害人車輛於撞及被告車輛
    前，已因煞車而於地面留有長約20餘公尺之煞車痕，該車於
    撞及被告車輛後，仍衝向右前方，車身撞上中山橋右側橋樑
    護欄，於該護欄上造成約10.5公尺之刮擦痕，該車仍繼續向
    前，並因持續煞車作用而於前方路面留有長度均超過10公尺
    之煞車痕2道，該車最終停止於中山橋外側車道，右前車頭
    靠近右側護欄，左後車身斜向分道線；而被告之車輛於遭被
    害人車輛撞擊後，即衝往左前方，車身撞上中山橋中央分隔
    島護欄，並持續向前橫向位移，而於該護欄處造成長度分別
    約14.8公尺、4.5公尺之刮擦痕，該車最終則橫停於中山橋
    內側車道上，車頭面向中央分隔島護欄處；又被害人車輛因
    本件車禍事故，左前車頭嚴重受損變形，左前葉子板整片掀
    起，前擋風玻璃全毀，儀表板時速表指針停止於「180」處
    ，左前車門脫落遺留路中，後保險桿脫落垂掛，而被告之車
    輛則因本件車禍事故，右後側車尾受損變形，後保險桿斷裂
    ，右後車輪爆胎，車輛前方號牌飛落遺留路中；依上開現場
    跡證及事故發生後兩車之受損狀況觀之，被害人與被告之車
    輛發生碰撞當時，衝撞之力道必定甚為猛烈，後車（即被害
    人車輛）於撞擊前車（即被告車輛）時之速度，必極為快速
    ，遠超越前車之車速，始會造成前述之凌亂現場狀況及嚴重
    車損結果。而臺灣省臺北區車輛行車事故鑑定委員會函覆：
    「游遇賢（即被害人）駕駛之自用小客車時速表停於180處
    ，應屬嚴重超速，故游車之車速與肇事有因果關係，然游員
    家屬強烈質疑游車時速非180公里，該時速表指針係撞擊後
    所造成，請送專業單位研判後再送本會鑑定」，有臺灣省臺
    北區車輛行車事故鑑定委員會96年12月6日北縣鑑字第09651
    21199號函在卷可考（見相驗卷(二)第84頁），足見該委員會
    對於本案並無法以推算車禍發生時被害人之車速。而經原審
    將本案送請逢甲大學行車事故鑑定中心進行鑑定，該鑑定機
    構依據前述現場煞車痕、護欄刮擦痕，及現場胎擦痕、刮地
    痕之長度等客觀事證，依動力學速度公式計算兩車碰撞前後
    之車速，鑑定認為：以被告車輛於碰撞前之行車速度分別為
    時速50公里、60公里、70公里計算（該路段之行車速限為時
    速50公里），被害人車輛於碰撞前之行車速度分別為時速16
    3.66公里，152.43公里、141.40公里，此有該鑑定機構所出
    具之99年1月12日行車事故鑑定報告書在卷可按，依上開鑑
    定結果，認被害人於本件事故發生當時，係於最高速限時速
    50公里道路上，以超過時速140公里之高速行駛，已屬嚴重
    之超速駕駛行為無疑。又依卷附道路交通事故現場圖、現場
    及車損照片、現場勘察報告（含採證照片）顯示2車發生碰
    撞前被害人已因煞車而於地面留有長約20餘公尺之煞車痕，
    而煞車痕係因車子減速造成，故發生碰撞前至少20公尺前，
    被害人已開始減速，故被害人所駕駛車輛之速度應不置於達
    時速180公里，是不宜以被害人駕駛之自用小客車時速表停
    於180處，認定被害人當時車速高達時速180公里，綜上，逢
    甲大學行車事故鑑定中心鑑定認被害人當時係以時速140公
    里之高速行駛等情，與相關物證所呈現之輪胎痕、煞車痕、
    撞擊位置、車損狀況及道路情形，相對比較相互吻合，且與
    一般事理及經驗法則相符，尚屬可採。
  (四)至證人陳致同於偵查、原審審理時固證稱：當天晚上伊與被
    害人一起去唱歌，結束後伊與被害人一起開車回家，伊當時
    係行駛在中山橋之內側車道，被害人在伊右前方之外側車道
    ，當時伊車速約50到70公里，被害人車速也一樣等情（見相
    驗卷(一)第55頁反面至第56頁，原審卷第128頁反面）；惟查
    ，證人陳致同係被害人之妹婿，其復稱當天係與被害人一同
    唱歌後駕車返回住處，顯見其與被害人有特定親屬及情誼關
    係存在，因之難保其陳述車禍發生時之車速無刻意偏頗之可
    能性，且其證稱被害人當時之行車速度僅為「時速50至70公
    里」，明顯與前述現場跡證、車損情形及逢甲大學行車事故
    鑑定中心所為車速鑑定之結論不符，況且其所稱被害人之行
    車速度係其憑藉個人主觀上以目測判斷之大概車速，而上開
    受原審囑託鑑定之逢甲大學行車事故鑑定中心，則係本於超
    然中立第三人之立場，依據現場所呈現之各項客觀事證，利
    用科學化、具反覆驗證可能性之力學公式，經精密之計算後
    ，始鑑定得被害人車輛當時之行車速度，故兩者相對比較之
    下，自以鑑定機構鑑定所得之車速結論，較值採信。
  (五)參諸前述，本件車禍事故之發生，係被告自車禍發生地點之
    內側車道欲向右變換至外側車道時，遭行駛於外側車道、車
    速高達時速140公里以上之被害人車輛自右後方追撞所致；
    依當時客觀情形，被告於變換車道時，衡以一般駕駛人之通
    常合理預見能力，實無可能期待其得以預見在最高速限僅時
    速50公里之道路上，竟會有車輛以時速超過140公里高速自
    右後方駛來，且被告稱其於變換車道前，已有觀察後視鏡，
    確認後方來車係在安全距離之外始行變換車道，故不能僅因
    本件車禍係發生於被告變換車道之際乙節，逕認被告有公訴
    意旨所指「變換車道時，未注意禮讓直行車先行，亦未注意
    保持安全距離，隨時採取必要之安全措施」之過失可言。又
    原審囑託逢甲大學行車事故鑑定中心就本件車禍之肇事責任
    進行鑑定，該機構鑑定結果亦認：根據變換車道駕駛行為相
    關研究，一般人平均變換車道時間為3.0秒，本件路段速限
    為時速50公里，其行車安全距離為30公尺，以被告與被害人
    兩車時度相差70公里計算（係以被告之車速為時速70公里時
    ，被害人車速為時速141.40公里之數據計算，此為最不利於
    被告之狀態），被害人車輛每秒約接近被告車輛20公尺，當
    兩車距離為30公尺之安全距離時，被告僅有約1.5秒之時間
    完成變換車道之動作，方不致遭被害人之車輛撞及，研判被
    告於變換車道時，因無法預料被害人車速遠高於其本車速度
    而變換車道，導致本件事故發生；本件肇事責任分析，被害
    人駕駛車輛應注意車前狀況，又於速限50公里之道路嚴重超
    速，以時速至少140公里行駛，為肇事原因，被告於變換車
    道時，因無法預料被害人車速遠高於其本車車速，而執行變
    換車道動作，無肇事原因等語，有前揭鑑定報告書1份在卷
    可按（見原審卷第84至85頁、第88頁），可見被告對本件車
    禍之發生，雖有變換車道的駕駛行為，然因被害人行車超速
    嚴重，其行車之安全距離因此減縮甚多，以致被告之能反應
    距離亦遭壓縮，終致反應不及而發生本件車禍事故。
  (六)按汽車駕駛人，因可信賴其他參與交通之對方亦能遵守交通
    規則，且衡諸日常生活經驗及一般合理駕駛人之注意能力，
    已為必要之注意，並已採取適當之措施，或縱未採取適當之
    措施，仍無法避免交通事故之發生時，該汽車駕駛人對於信
    賴對方亦能遵守交通規則乃竟違規之行為，自無預防之義務
    ，難謂該汽車駕駛人即有能注意而不注意之過失，而令負過
    失之責任。（最高法院90年度臺上字第2400號判決參照）。
    本件車禍事件經原審函送逢甲大學行車事故鑑定中心鑑定結
    果：「本件肇事責任分析，被害人駕駛車輛應注意車前狀況
    ，於速限50公里之道路嚴重超速，以時速至少140公里行駛
    ，為肇事原因。被告於變換車道時，因無法預料被害人車速
    遠高於其本車車速，而執行變換車道動作，無肇事原因」，
    有前揭鑑定報告書1份在卷可按（見原審卷第88頁），又經
    本院將本案卷證再送新北市政府車輛行車事故鑑定委員會囑
    託鑑定本件肇事原因，經該會研議及分析結果為：被害人駕
    駛自用小客車，嚴重超速行使，為肇事原因，被告駕駛自用
    小貨車雖有變換車道的駕駛行為，然因其安全距離為後方嚴
    重超速駛來之被害人車輛所壓縮，故無肇事因素。」，有新
    北市政府車輛行車事故鑑定委員會100年5月3日新北車鑑字
    第1000000712號函在卷可考（見本院卷第85至86頁），是被
    告無從預見被害人有嚴重超速之違規駕駛行為，被告對於信
    賴後方之來車即被害人亦能遵守交通規則乃竟嚴重超速違規
    之駕駛行為，自無從預防，是其無法避免本件交通事故之發
    生，難謂其有應注意、能注意而不注意之過失，而令其對於
    被害人因本件車禍而死亡之結果應負過失責任。
四、綜上所述，本件公訴人認被告涉犯業務過失致人於死罪嫌，
    其所憑之積極證據，不足以證明被告有何過失行為；此外，
    復查無其他積極證據足認被告有公訴人所指之業務過失致人
    於死犯行，揆諸前揭規定及最高法院判例意旨，應為有利於
    被告之認定。從而，本件公訴人所舉證據既不足以為被告有
    罪之認定，自應為無罪之諭知，原審調查後同此認定，判決
    被告無罪，依上開說明自無違誤。檢察官上訴略以：本件鑑
    定報告之鑑定人是否有專業訓練及專業能力，尚有疑義，且
    關於鑑定報告所引用之動力學計算公式，一般人平均變換時
    間為3.0秒等數據是否經過驗證均無從查考，原審遽採為判
    決之基礎，為被告無罪之諭知，實有探究之餘地，又證人陳
    致同、唐若萍雖與被害人有親屬關係，然渠等供述並無矛盾
    ，應較鑑定報告較為可採，原審以有諸多疑點之鑑定報告，
    認定被告無肇事因素，應有違誤，指摘原判決不當云云；按
    「鑑定意見乃鑑定人或鑑定機關所為之判斷意見，僅屬證據
    資料之一種，鑑定意見是否可採，屬證據取捨及其證明力判
    斷之問題，此為事實審法院之職權，並非案件一經鑑定，審
    理事實之法院必受鑑定意見之拘束。」，最高法院著有86年
    台非字第388號判決可資參照。查逢甲大學行車事故鑑定中
    心，係本於第三人立場，依現場所呈現之客觀事證，利用科
    學化、具反覆驗證可能性之力學公式，經計算後鑑定出被害
    人車輛當時之行車速度，其鑑定有其客觀可信性，且原審並
    非僅以逢甲大學行車事故鑑定中心之鑑定報告為唯一依據，
    尚審酌卷附道路交通事故現場圖、現場及車損照片、現場勘
    察報告（含採證照片）等證物綜合判斷。是公訴人上揭指摘
    ，尚有誤會。關於無從認定被告於本件有何過失等節，本院
    已一一說明如前，本院既無從依檢察官之舉證而形成被告過
    失之確信，復查無其他積極事證足資證明被告應負業務過失
    致人於死之罪責，且本件肇事原因係被害人駕車嚴重超速所
    致，已如上所述，故不能因有被害人死亡結果之憾事，即當
    然令被告負業務過失致人於死之罪責，檢察官上訴理由指摘
    原判決不當之各節，難認為有理由，應予駁回。
據上論斷，應依刑事訴訟法第368條，判決如主文。
本案經檢察官曾忠己到庭執行職務。
中    華    民    國   100    年    6     月    22    日
                  刑事第十一庭  審判長法  官  許宗和
                                      法  官  趙功恆
                                      法  官  潘進柳
以上正本證明與原本無異。
檢察官如不服本判決，應於收受送達後10日內向本院提出上訴書
狀，其未敘述上訴之理由者並得於提起上訴後10日內向本院補提
理由書（均須按他造當事人之人數附繕本）「切勿逕送上級法院
」。
                                      書記官  任正人
中    華    民    國   100    年    6     月    22    日